【裁判字號】    94,訴,3363
【裁判日期】    950227
【裁判案由】    給付租金
【裁判全文】
臺灣臺北地方法院民事判決              94年度訴字第3363號
原      告  丁○○
原      告  己○○
原      告  庚○○
原      告  甲○○
原      告  乙○○
前五人共同
訴訟代理人  簡旭成律師
前五人共同
訴訟代理人  黃啟逢律師
前五人共同
被      告  厚成企業有限公司
法定代理人  辛○○
訴訟代理人  庚○○律師
複代理人    丙○○
上列當事人間請求給付租金事件，本院於九十五年二月十六日言
詞辯論終結，判決如下：
    主  文
被告應給付：
原告丁○○新台幣肆拾壹萬玖仟捌佰元，及自民國93年09月25
  日起至清償日止，按年息5%計算之利息。
原告己○○新台幣壹拾參萬參仟元，及自93年09月25日起至清
  償日止，按年息5%計算之利息。
原告庚○○新台幣肆拾萬陸仟貳佰貳拾伍元，及自民國93年09
  月25日起至清償日止，按年息5%計算之利息。
原告甲○○新台幣肆拾萬元，及自民國93年09月25日起至清償
  日止，按年息5%計算之利息。
原告其餘之訴駁回。
本判決第一項得為供擔保假執行或免為假執行：
本判決於原告丁○○以新台幣壹拾萬元供擔保後，得假執行，
  於假執行實施前，被告以新台幣肆拾壹萬玖仟捌佰元供擔保後
  ，得免為假執行。
本判決於原告己○○以新台幣參萬參仟元供擔保後，得假執行
  ，於假執行實施前，被告以新台幣壹拾參萬參仟元擔保後，得
  免為假執行。
本判決於原告庚○○以新台幣壹拾萬元供擔保後，得假執行，
  於假執行實施前，被告以新台幣肆拾萬陸仟貳佰貳拾伍元供擔
  保後，得免為假執行。
本判決於原告以新台幣壹拾萬元供擔保後，得假執行，於假執
  行實施前，被告以新台幣肆拾萬元供擔保後，得免為假執行。
原告其餘假執行之聲請駁回。
訴訟費用由被告負擔96%，原告乙○○負擔4%。
    事實及理由
一、原告方面：
  １、本件原告等與被告約定，由原告等在被告指示下，於民國
      93年5月至7月間分別連同自己所有之小型挖土機、破碎機
      等機器至被告位於南京東路及敦化北路交叉口之巨蛋體育
      館新建工程，及社子地區工地進行施作，負責地下室土方
      開挖工程，經被告依機具種類及工作時數核算，分別應給
      付：原告張健0000000元。
          原告己○○133000元。
          原告庚○○406225元。
          原告甲○○400000元。
          原告乙○○49,375元。
      及自民國93年9月25日起至清償日止，按年息5%計算之利
      息。原告並聲明願供擔保，請准宣告假執行。
  ２、原告丁○○部分：
      提出：丁○○估價單與簽收單為證，見本院卷第8頁至第
      14頁（原證三）。
    (1)審理中法院整理：
        估價單四張：384100+35700=419800元（如聲明）。
      前三張（340小時，運費1600）：
        340*1125=382500，+1600=384100元。
      後一張（39小時，運費1600）：
        39*875=34125，+1600=35725，以35700元計。
    (2)經核對後陳述：
        與聲明419800相符。其中93-06-16並非無簽收，其簽收
        人為鄭元元（經查為被告法定代理人之女兒），將簽收
        單上原本9小時工時刪減為8小時，在估價單上刪改成8
        小時。
  ３、原告己○○部分：
      提出：己○○估價單與簽收單為證，見本院卷第15頁至第
      17頁（原證四）。
    (1)審理中法院整理：
        估價單二張：116小時，運費二次3200。
        116*1125=130500，+3200=133700元。
        以133000元計（如聲明）。
    (2)經核對後陳述：
        與聲明133000相符。
  ４、原告庚○○部分：
      提出：庚○○估價單與簽收單為證，見本院卷第18頁至第
      26頁（原證五）。
    (1)審理中法院整理：
        估價單五張：合計402325元（聲明406225元）。
      第一張：破碎機26時。26*1375=35750（35000元）。
         註、缺簽收單（給中工小林請款）。
      第二張：挖土機58時、破碎機24時，運費1600。
        58*1125=65250，24*1375=33000。
        65250+33000+1600=99850（99000元）。
      第三張：挖土機18時、破碎機41時。
        18*1125=20250，41*1375=56375。共76625元。
        不含93-07-07（無簽收單，註明：跟中華請）。
        更正93-07-17，應為93-07-19。
      後二張：挖土機38時、破碎機106時，運費1600。
        38*1125=42750，106*1375=145750。
        42750+145750+1600=190100。
    (2)經核對後陳述：
      第一張估價單：經核對數據為35,000元。而此部分估價
        單之簽收單經被告取走，並在該估價單上記載：「OK，
        簽單給中工小林請款」，據被告自承中華工程公司承攬
        本件工程，並進而發包部分工程，故原告手上並無簽收
        單，然此可以從估價單經被告核算之筆跡可稽。
      第二張估價單：經核對數據99,000元。
      第三張估價單：挖土機18小時，破碎機45小時（原41小
        時加上跟93-07-07估價單跟中華請4小時），（18*1125
        =20250，45*1375=61875）。
        共82,125元其中缺93-07-07簽收單，亦是經被告取走向
        中華工程取款，是以被告方於估價單上註明：「跟中華
        請」。
      後兩張：經核對數據190,100元。
      故原告庚○○部分共406,225元。
      （35,000+99,000+82,125+190,100=406,225）
  ５、甲○○部分：
      提出：甲○○估價單與簽收單為證，見本院卷第27頁至第
      32頁（原證六）。
    (1)審理中法院整理：
        估價單三張：
      第一張：（105時，運費？00）。
        105*1125=118125，+？
      後二張：（250時）。
        250*1125=301500元。
      註、301500+118125=419625，（聲明400000元）。
          但缺93-07-05、07、14、15、16、17六日之簽收。
    (2)經核對後陳述：
      第一張估價單：105小時，運費1,600。
        （105×1,125=118,125+1,600=119,725）。
      第二張估價單：
        250×1125=281,250（筆錄誤載為301,500）。
        至鈞院筆錄記載缺93年7月5日、7日、14日、15日、16
        日、17日六日簽收，實際上係因代理人證物整理疏失，
        誤置於第一張估價單之簽收單之列，實際上並無缺少，
        於此並予陳報。
      故原告呂理端部分：119,725+281,250=400,975。
      僅聲明400，000元。
  ６、乙○○部分：
      提出：乙○○估價單與簽收單為證，見本院卷第33頁至第
      34頁（原證七）。
    (1)審理中法院整理：
        估價單一張（粗工6時，長手15時，運費3000）：
        6*1750=10500（即3500+7000）。
        15*2125=31875（即17000+14875），
        計10500+31875+3000=45375元（聲明：49375元）。
        註、簽收者「小黑（代）」。
    (2)經核對後陳述：
        經核對與鈞院整理數據相同，惟在估價單上另有一筆運
        金4000（原記載4500被刪減為4000）故原告乙○○部分
        ：45375+4000=49375。
  ７、於工作完成後，被告卻一直延不給付，為此，原告等曾於
      93年9月24日以台北31支局郵局第517號存證信函向被告進
      行催討，惟被告竟砌詞推諉，拒不清償。按原告所提出之
      給付，雖含有機具之使用及勞力之付出，其中並含有運費
      ，應為租賃與承攬之混和契約，但其契約之性質應偏向勞
      力之付出及工作之完成，故除依兩造契約關係請求外，另
      依民法承攬關係，請求被告給付承攬報酬。
  ８、就被告抗辯之陳述：
      本件並無訴之變更追加問題。
        本件原告係基於契約而生之請求，因原告於起訴狀中尚
        未具體表明請求權基礎，故於準備書狀具體表明契約之
        類型，此應屬補充法律上之陳述，尚不涉及訴之變更。
        縱為訴之變更，但因仍屬同一契約類型解釋問題，故屬
        於民事訴訟法第255條第1項第2款「請求之基礎事實同
        一」，且屬於第7款「不甚礙被告之防禦及訴訟終結」
        。
      被告雖辯稱小黑方為契約之當事人云云，惟依原證三至
        原證七之簽收單，除綽號「小黑」僅於數紙簽收單上代
        理簽名外，其餘均是由被告公司負責人或其女兒或其公
        司工讀生或其負責人之友人簽收，並由被告公司核算刪
        減工作時數，計算應給之報酬，而在原證三93-7-7日簽
        收單上，被告負責人辛○○更在上註記「加深區整地」
        字眼，更益加證明其就系爭工程有指示原告之權利。再
        者，依原證三至原證七之估價單及簽收單抬頭，除空白
        或記載工地名稱外，均記載被告名稱「厚成」，如被告
        並非契約當事人，當在簽認時更正或表示異議，其未更
        正而在各簽收單上簽名並核算刪減，當係承認此一契約
        。而觀察原證三至原證七之簽收單，被告簽名時均未表
        明代理意旨，是以承認自己為契約當事人。
        另被告辯稱其係代理訴外人吉欣泰公司管理現場並受有
        管理報酬，惟此並無證據證明之，而其所提出被證一合
        約，其立約人等與本件均無直接關連，況且亦與被告回
        覆原告原證一之存證信函內容相矛盾！是以所辯顯不足
        採。
二、被告方面：
  １、原告於起訴狀是請求被告給付租金，然查，於準備（一）
      狀又稱是請求給付承攬報酬，此業已為訴之變更及追加，
      被告不同意之。
      被告公司否認向原告等人租用系爭機具，更無指示原告等
      人將系爭機具個別運送至巨蛋體育館興建工地及社子地區
      工地。
  ２、原告等所檢附之書證，證物3至證物7，均為原告自行製作
      之私文書；其中，估價單上也無被告公司之簽認，是已難
      信為真實。至於簽收單上則有辛○○、壬○○、小黑、張
      峰銘、李俊霖等人之簽名；然辛○○則是負責看管工地現
      場，壬○○則是辛○○之女兒，偶於工地現場協助看管，
      張峰銘、李俊霖則為工讀生，打工工資由壬○○支付，原
      告提出之所有簽收大都與辛○○有關，而戊○○部分只有
      跟乙○○有關。是以均非向原告等人承租系爭機具。
  ３、系爭機具之租用及租金之商議，均是由綽號小黑之人與原
      告等人商議，被告公司自始至終與原告等人均無任何商議
      ，當事人間當無租賃契約存在。觀原告所陳之書證，關於
      何種機具如何計算費用之約定，均在原告所提出自行製作
      之估價單上，雖載有「厚成」二字，然字蹟墨水比內容來
      的輕淡，恐係原告臨訟所編載，被告從未見之。原告所呈
      之各類簽收單，均無被告公司之簽收字樣，其上載有「厚
      成」二字的，亦僅有少數部分簽收單。且被告厚成公司並
      無承攬系爭工地任何工程，則被告厚成公司無將土方工程
      轉包予原告之可能。再者，原告前以存證信函催告給付租
      金，數額為1,611,600元，現起訴則請求1,408,400元；二
      者究竟何者為真？計算依據為何？均付之闕如，更足證被
      告公司與原告間完全沒有商議關於機具或工程之租用、租
      金或報酬計算的事宜，既無商議，不論租約或承攬契約當
      無可能成立。
  ４、小巨蛋體育館是由中華工程公司所承攬，其中部份工程轉
      包由皇地公司承攬，再轉包予吉欣泰工程有限公司，而被
      告公司負責人辛○○則是協助吉欣泰公司管理現場，於工
      程完工時再由吉欣泰公司依該工程所得利益分算取得報酬
      。而又因證人戊○○，尚還積欠鄭君鉅額之債務；吉欣泰
      公司負責人將系爭工地所須之機具及開挖工程轉包交由戊○○承作，並與戊○○約定將其報酬與在外積欠鄭君之債
      務抵銷，此有戊○○先生與吉欣泰工程有限公司簽立之工
      程合約足以證之（被證一，卷p-67），是以系爭機具或工
      程確實是由戊○○向原告等人承租。而請求原告之訴駁回
      ，如受不利判決，被告願供擔保，請准宣告免為假執行。
三、得心證之理由：
  １、本件無涉於訴之變更，是因為於告餘起訴狀中已陳明依據
      原證至原證七之估價單與簽收單請求給付「機具之租金（
      車）」，隨後補充稱包含「機具之租金及機具操作之報酬
      （車及車手）」。本院認為這些都是同一證物所衍生，是
      請求之基礎事實同一者，依民事訴訟法第255條第1項第二
      款，應予以准許。
  ２、雙方之爭執：
      對數據上之爭執（原證三原證七）。
      以及究竟雙方間是如何之法律關係。
  ３、關於數據上之爭執：
      本院於審理中有針對原告戳之相關單據逐一核算並提出質
      疑，原告就相關質疑均提出說明，而將相關數據為清楚之
      陳報，可以確信目前原告所主張之原證三至原證七，所顯
      示之估價單與簽收單等，各張之數據及其累加均經核對，
      被告就此數據部分就不復爭執。然而仍質疑該文書所表現
      之意義。此部分涉及對第二項爭點之釐清。
  ４、雙方間是如何之法律關係：
    (1)按原告所提出之估價單及簽收單，有些有載明「厚成（被
      告公司名稱）」於「台照」處，並載明工地名稱為小巨蛋
      ；有些未記載「厚成」，但載明工地名稱為小巨蛋，顯示
      都是同一項工程所需之機具，原告五人除原告乙○○部分
      （為社子街工程），其他均為小巨蛋工程無誤。
      所以，原告依據估價單與簽收單認為是被告延攬原告之機
      具參與相關工程，原告當然要支付承攬報酬。
    (2)此部分區分為兩部分進行：
      小巨蛋體育館工程：
        被告辯稱：「是由中華工程公司所承攬，其中部份工程
        轉包由皇地公司承攬，再轉包予吉欣泰工程有限公司（
        實際負責人耿廣耀），而被告公司負責人辛○○則是協
        助吉欣泰公司管理現場於工程完工時再由吉欣泰公司依
        該工程所得利益分算取得報酬。而又因證人戊○○，尚
        還積欠鄭君鉅額之債務；吉欣泰公司負責人將系爭工地
        所須之機具及開挖工程轉包交由戊○○承作，並與戊○○約定將其報酬與在外積欠鄭君之債務抵銷，此有戊○○先生與吉欣泰工程有限公司簽立之工程合約足以證之
        ，是以系爭機具或工程確實是由戊○○向原告等人承租
        」。
      社子街工程：
        被告完全否認，且原證七之估價單與簽收單也沒有「厚
        成」之記載。
  ５、就小巨蛋工程（原告丁○○、己○○、庚○○、甲○○部
      分）：
    (1)證人耿廣耀稱：
      經提示被證一（卷p-67），戊○○先生與吉欣泰工程有
        限公司簽立之工程合約，是否知情？
        知道，我們做此類機械業務之生態，大機器需要有很多
        小機器在旁邊盤土，證人戊○○是小機器，原則上我們
        都不需要簽合約，非得必要時才簽，被證一是因為小巨
        蛋在施工時，有好幾個大工地在做，我承包所有土方，
        我把小機器的部分交給證人戊○○，三個工地都是我與
        被告合夥，吉欣泰的牌子是我親戚的，這個公司的負責
        人不是我，但是這個公司的牌子是我在用。小巨蛋的工
        程是吉欣泰的牌子去簽的。所以的小機器我都承諾給證
        人戊○○做，這些都包給他，所以都是由證人戊○○去
        叫車，因為這些我們都認識，如果沒有包給他，我們也
        可以自己叫。
      提示原證三至六（估價單與簽收單），這些簽單上為何
        要寫厚成？
        我們的大怪手都寫「厚成」兩個字，所以他們的小機械
        來工作的都會寫上「厚成」，因為我包到高雄捷運的工
        作，離開台北，就請被告銜接，還是將小機械部份交給
        證人戊○○，但是不知道證人戊○○會向外叫車，本來
        這些工作都是交給證人戊○○一個人做，厚成也把款項
        付給證人戊○○，由他去轉付他叫來的人，因為是我委
        託他，所以我就付給他，因為證人戊○○還沒做之前就
        有開票出來預借，所以最後就拿這些費用抵債。社子街
        工地部份，他與辛○○是如何合作，我不清楚。
    (2)證人戊○○（綽號小黑）稱：
      對於耿廣耀所稱有何意見？
        事實上他講的一部分是對的，但是我沒有同意以我借貸
        的金額去抵債。我事實上沒有包他們的工程，只是有參
        與他們的工程，並且代他們叫車。
      提示被證一，是否簽立，始末為何？
        有簽立，這個合約是事後簽的，這個工程不是九十三年
        三月份才開始做，已經進行一段時間，這個工程從頭到
        尾大約施工八個月，正確的日期我忘記了。
      提示原證三到原證六，情形如何？
        這些也是我簽的，但我也是代簽，上面也有寫「代」，
        這些工地我也有參與，有好幾具挖土機一起進去做，我
        沒有包這個工程，如果我有包我就不用寫代簽，這個合
        約是事後簽的，雖然當時這些工程都還沒有做完。
    (3)實際上，原告等駕駛機具到小巨蛋體育場，參與該工程，
      並提出簽收單（再明機具式樣、操作時數）交給被告公司
      之負責人辛○○，或壬○○、張峰銘、李俊霖或戊○○（
      綽號小黑）等人之簽名；而辛○○負責看管工地現場，壬○○則是辛○○之女兒，張峰銘、李俊霖則為工讀生，打
      工工資由壬○○支付，原告提出之所有簽收大都與辛○○
      有關，並自單據上載明「厚成」字樣，被告之負責人辛○○，或與負責人辛○○相關之壬○○、張峰銘、李俊霖或
      等人均不拒絕，自堪認為原告稱之承攬對象為被告。
    (4)至於，被告辯稱實際工程是轉包給證人戊○○（綽號小黑
      ），而戊○○為實際上發包者，雖有證人耿廣耀證稱為佐
      ，但其亦證稱：「將小機械部份交給證人戊○○，但是不
      知道證人戊○○會向外叫車，本來這些工作都是交給證人
      戊○○一個人做，厚成也把款項付給證人戊○○，由他去
      轉付他叫來的人，因為是我委託他，所以我就付給他，因
      為證人戊○○還沒做之前就有開票出來預借，所以最後就
      拿這些費用抵債」，所以實際上，原告是去小巨蛋體育場
      施作相關工程，但並未受領報酬，而被告也沒有現實付款
      給證人戊○○，而是拿這些費用抵戊○○之前債。
    (5)到庭之原告丁○○稱：「我們接觸這三個工地（小巨蛋、
      帝寶、美麗華）原來被告法定代理人辛○○及證人耿廣耀
      都要將之交給證人戊○○，美麗華與帝寶先動工，小巨蛋
      後來因為時間衝突，小巨蛋就改為點工，是被告法定代理
      人辛○○與證人戊○○而協議改為點工，不是下包，所以
      收據才會寫成厚成才有被告法定代理人辛○○他們簽收。
      小巨蛋完工後，我們才去社子路施工，也是一樣用點工的
      」，證人戊○○亦稱「原告丁○○所稱都是實在的，小巨
      蛋、社子路都是點工的」，而證人耿廣耀則稱「後面這個
      點工我就不知道」。
      顯見，此部分相關之陳述與原證三至六（估價單與簽收單
      ）顯示之內容相同，即使原來是轉包，後來也更正為點工
      ，而且是被告所為之點工。
  ６、社子街工程（原告乙○○）：
      被告完全否認，且原證七之估價單與簽收單也沒有「厚成
      」之記載。雖證人戊○○證稱是點工，但此部分原證七之
      估價單與簽收單均無相關記載，原告乙○○前往施作，無
      法證實是被告所為之點工，原告未進一步舉證證明，本院
      自無法對原告乙○○為有利之認定。
四、結論：
  １、就小巨蛋工程（原告丁○○、己○○、庚○○、甲○○部
      分），原告之主張（及其遲延利息）為有理由。雙方均陳
      明願供擔保，請求宣告假執行或免為假執行，核無不合，
      茲酌定相當之擔保金額，均予以准許。
  ２、社子街工程（原告乙○○），原告之主張在證據上無法證
      明，為無理由應予駁回（其假執行之聲請亦同）。
  ３、訴訟費用負擔：民事訴訟法第79條（原告乙○○部分約佔
      本件訴訟標的金額4%）。
中    華    民    國    95    年    2     月    27    日
                  民事第五庭    法  官  陳心弘
以上正本係照原本作成
如對本判決上訴，須於判決送達後20日內向本院提出上訴狀
中    華    民    國    95    年    2     月    27    日
                                書記官  許博為


司法院資訊處製作；財團法人民間司法改革基金會備份。
